---
title: "Tarea-Examen 2: Simulación Estocástica"
author: "José Jorge Martínez de la Cruz"
date: "2026-04-15"
output: "github_document"
---


## Problema 1
Utilizando el método de muestreo por importancia para el método de media muestral estime $$ \int_{0}^{1} \frac{1}{1+x^2} dx$$ Use la aproximación discreta de la g que minimiza la varianza. Para definir a $g$ divida al intervalo en 10 partes y tome como $g_i$  cualquier valor de la función en el intervalo.

### Solución

Para realizar esto, debemos usar una aproximación discreta de la densidad $g$ que minimiza la varianza del estimador. Para realizar una aproximación discreta, denotada como $\overline{g}$, debemos dividir el intervalo en 10 partes iguales y tomar como $g_i$ cualquier valor de la función dentro de dicho subintervalo.

Podemos reescribir la integral como la esperanza matemática de una función respecto a una distribución de probabilidad. Si definimos $h(x) = \frac{1}{1+x^2}$ y consideramos $f(x) = 1$ como la función de densidad de una distribución $\text{Uniforme}(0,1)$, nuestro objetivo es estimar:
$$\mathbb{E}_f(h(X)) = \int_{0}^{1} h(x)f(x)dx$$

El método de muestreo por importancia se basa en la siguiente identidad analítica:
$$\mathbb{E}_f(h(X)) = \int_{0}^{1} h(x) \frac{f(x)}{g(x)} g(x) dx = \mathbb{E}_g(h(X)w(X))$$
donde $g(\cdot)$ es una densidad instrumental tal que $g(x) > 0$ en el soporte de $f$, y $w(x) = \frac{f(x)}{g(x)}$ representa la función de pesos.

Por la ley fuerte de los grandes números, si simulamos una muestra $X_1, X_2, \dots, X_N \sim g$, podemos aproximar la esperanza deseada con el siguiente estimador:
$$\hat{\mu} = \frac{1}{N} \sum_{k=1}^{N} h(X_k) w(X_k) = \frac{1}{N} \sum_{k=1}^{N} h(X_k) \frac{f(X_k)}{g(X_k)}$$

Usando que la distribución instrumental teórica que minimiza la varianza del estimador está dada por:
$$g^*(x) = \frac{|h(x)|f(x)}{\int |h(t)|f(t)dt}$$

Nos encontramos con que el denominador es precisamente la integral que deseamos calcular, $g^*$ no puede usarse directamente en este ejercicio. Por lo tanto, construimos una aproximación escalonada $\overline{g}$. 

Para ello, dividimos $[0,1]$ en $n = 10$ subintervalos de longitud $\Delta x = 0.1$ y en cada subintervalo $i \in \{1, \dots, 10\}$, elegimos el punto medio $x_i^*$ y evaluamos los pesos $g_i = |h(x_i^*)|f(x_i^*)$.Luego, para que $\overline{g}$ sea una función de densidad de probabilidad, debe integrar a 1. Calculamos la constante de normalización:
   $$C = \sum_{j=1}^{10} g_j \Delta x$$
De esta forma podemos definir nuestra densidad instrumental aproximada para cualquier $x$ dentro del $i$-ésimo subintervalo como:
   $$\overline{g}(x) = \frac{g_i(x)}{C}$$

Finalmente, el algoritmo consistirá en simular variables aleatorias $X_k \sim \overline{g}$, simularemos uniformemente entre estos valores simulados para poder aplicar el estimador de la media muestral ponderada:
$$\hat{\mu} \approx \frac{1}{N} \sum_{k=1}^{N} h(X_k) \frac{f(X_k)}{\overline{g}(X_k)}$$

Para corroborar este resultado, podemos comparar la estimación obtenida con el valor exacto de la integral, que se puede calcular analíticamente como:

$$\int_{0}^{1} \frac{1}{1+x^2} dx =  \arctan(x) | _{0}^{1} = \arctan(1) - \arctan(0) = \frac{\pi}{4}$$
Los resultados obtenidos después de aplicar el método de muestreo por importancia se muestran a continuación:

```{r include=FALSE}
# definición de los parametros
n <- 10000 #Numero de simulaciones
m <- 10 #Numero de intervalos
delta <- 1 / m #Longitud de cada intervalo

# definimos los límites de los 10 intervalos en [0,1]
limites <- seq(0, 1, length.out = m + 1)

# tomaremos punto medio por simplicidad de cada intervalo para evaluar la función
mean_p <- (limites[-1] + limites[-(m + 1)]) / 2

# función a integrar h(x)
h <- function(x) {
  1 / (1 + x^2)
}

# f(x) constante 
f_x <- 1
```


```{r include=FALSE}
# evaluamos h(x) en los puntos medios
g_i <- h(mean_p)

# Constante de normalización C = suma(g_i * ancho)
C_norm <- sum(g_i * delta)

# probabilidad de caer en cada intervalo i

p_i <- (g_i * delta) / C_norm

#  alturas reales de la densidad g_bar escalonada
g_bar_alturas <- g_i / C_norm
```

```{r include=FALSE}

intervalos_simulados <- sample(1:m, size = n, replace = TRUE, prob = p_i)

# simulamos uniformemente dentro del intervalo elegido
x_simulados <- runif(n, 
                     min = limites[intervalos_simulados], 
                     max = limites[intervalos_simulados + 1])

# el valor de g_bar evaluado en los puntos simulados
g_bar_evaluado <- g_bar_alturas[intervalos_simulados]

#  pesos w(x) = f(x) / g(x)
w_x <- f_x / g_bar_evaluado

#  muestreo por importancia: media de w(x) * h(x)
estimacion <- mean(w_x * h(x_simulados))

# valor teórico para comparar (integral de 1/(1+x^2) de 0 a 1 es arctan(1) = pi/4)
valor_teorico <- pi / 4
```


```{r include=FALSE}
cat("Estimación obtenida:     ", estimacion, "\n")
cat("Valor analítico (pi/4):  ", valor_teorico, "\n")
cat("Error absoluto:          ", abs(estimacion - valor_teorico), "\n")
```
| Métrica                                | Valor        |
|:---------------------------------------|:------------:|
| Estimación obtenida                    | 0.7853982    |
| Valor analítico ($\frac{\pi}{4}$)      | 0.7853982    |
| Error absoluto                         | 1.110223e-16 |

Los resultados obtenidos indican que la estimación obtenida mediante el método de muestreo por importancia es extremadamente cercana al valor analítico de la integral, con un error absoluto prácticamente nulo. Esto valida la efectividad del método utilizado para aproximar la integral deseada.

## Problema 2

Utilizando el método clásico de simulación Montecarlo de dimensión $2$ calcule la probabilidad de que un vector con distribución bivariada conjunta Gaussiana estandarizada con correlación $0.5$ esté en el cuadrado unitario.

### Solución

Definamos nuestro vector aleatorio bivariado como $\mathbf{X} = (X_1, X_2)^T$. Dado que se trata de una distribución Gaussiana estandarizada, sabemos que las medias marginales son cero y las varianzas son uno. La matriz de varianzas y covarianzas $\Sigma$ se construye a partir de la correlación dada ($\rho = 0.5$):

$$\mathbf{X} \sim \mathcal{N}_2(\boldsymbol{\mu}, \Sigma) \quad \text{donde} \quad \boldsymbol{\mu} = \begin{pmatrix} 0 \\ 0 \end{pmatrix}, \quad \Sigma = \begin{pmatrix} 1 & 0.5 \\ 0.5 & 1 \end{pmatrix}$$

Lo que nos interesa ahora es que el vector caiga dentro del "cuadrado unitario", el cual definiremos en el primer cuadrante como la región $A = [0,1] \times [0,1]$. Es decir, buscamos la probabilidad:
$$p = \mathbb{P}(\mathbf{X} \in A) = \mathbb{P}(0 \le X_1 \le 1, \ 0 \le X_2 \le 1)$$

Matemáticamente, esto equivale a resolver la integral doble de la función de densidad conjunta $f(x_1, x_2)$:
$$p = \int_{0}^{1} \int_{0}^{1} \frac{1}{2\pi\sqrt{|\Sigma|}} \exp\left( -\frac{1}{2} \mathbf{x}^T \Sigma^{-1} \mathbf{x} \right) dx_1 dx_2$$

Dado que esta integral no tiene una solución analítica cerrada, el método clásico de Montecarlo nos da una manera de resolverlo. El procedimiento consiste en:

1. Simular una muestra de tamaño $N$ de vectores aleatorios independientes $\mathbf{X}^{(1)}, \mathbf{X}^{(2)}, \dots, \mathbf{X}^{(N)}$ provenientes de la distribución $\mathcal{N}_2(\boldsymbol{\mu}, \Sigma)$.
2. Definir la función indicadora $I(\mathbf{X})$ que tome el valor de 1 si el vector cae dentro de la región $A$ y 0 en caso contrario.
3. Estimar la probabilidad calculando la proporción de vectores que "aterrizaron" en la región de interés por la Ley de los Grandes Números:
$$\hat{p} = \frac{1}{N} \sum_{i=1}^{N} I(\mathbf{X}^{(i)} \in A)$$

Para implementar esto en R, podemos usar la función `MASS::mvrnorm` para generar muestras de la distribución bivariada y luego calcular la proporción de vectores que caen dentro del cuadrado unitario. Además incluiremos el paquete `mvtnorm` para calcular la probabilidad teórica real y poder validar la precisión de tu estimador.


```{r include=FALSE}
library(MASS)
library(mvtnorm)
set.seed(236) 
```

```{r include=FALSE}
#parametros
n <- 100000
mu <- c(0, 0)
sigma <- matrix(c(1,   0.5, 
                  0.5, 1), 
                nrow = 2, ncol = 2)

# muestra bivariada
muestras <- mvrnorm(n = n, mu = mu, Sigma = sigma)

# le ponemos nombres a las columnas 
colnames(muestras) <- c("X1", "X2")

# casos de éxito, función indicadora
en_cuadrado <- (muestras[, "X1"] >= 0 & muestras[, "X1"] <= 1) & 
               (muestras[, "X2"] >= 0 & muestras[, "X2"] <= 1)

# estimación de la probabilidad
prob_estimada <- mean(en_cuadrado)

```

```{r include=FALSE}
# validación con la función de distribución acumulada teórica
# pmvnorm calcula la integral definida de la normal multivariada
prob_teorica <- pmvnorm(lower = c(0, 0), upper = c(1, 1), mean = mu, sigma = sigma)

#  resultados
cat("Estimación Montecarlo (N =", n, "):", prob_estimada, "\n")
cat("Valor teórico (mvtnorm):                  ", prob_teorica, "\n")
cat("Error absoluto:                           ", abs(prob_estimada - prob_teorica), "\n")
```

Una vez realizado el algoritmo, obtenemos los siguientes resultados:

| Métrica                                | Valor        |
|:---------------------------------------|:------------:|
| Estimación por Montecarlo              |  0.14274     |
| Valor teórico (mvtnorm):               |  0.141051    |
| Error absoluto                         |  0.001688985 |

Con estos resultados, concluimos que la estimación obtenida mediante el método de Montecarlo es bastante cercana al valor teórico calculado con la función `pmvnorm`, lo que valida la precisión de nuestro estimador. El error absoluto es pequeño, lo que indica que el método de simulación ha sido efectivo para aproximar la probabilidad deseada.
